【裁判字號】    99,婚,517
【裁判日期】    991223
【裁判案由】    離婚
【裁判全文】
臺灣臺南地方法院民事判決               99年度婚字第517號
原      告  張淑娥
訴訟代理人  蘇明道律師
被      告  周慶祥
上列當事人間請求離婚等事件，經本院於民國99年12月9日言詞
辯論終結，判決如下：
    主      文
准原告與被告離婚。
訴訟費用新臺幣參仟元由被告負擔。
事實及理由
一、被告未於言詞辯論期日到場，核無民事訴訟法第386條所列
    各款情形，爰依原告之聲請，由其一造辯論而為判決。
二、本件原告起訴主張：
  (一)原告張淑娥（民國○○年○月○○日生，身分證統一編號：Ｚ00
    0000000號）與被告周慶祥（44年8月30日生，身分證統一編
    號：Ｚ000000000號）於70年1月18日結婚，婚後育有長子周
    智隆（71年3月16日生）、次子周智偉（73年1月12日生），
    皆已成年，兩造目前婚姻關係存續中。
  (二)兩造婚後，原告因夫家欠債，75年間曾前往酒店上班約三年
    ，期間將所得悉數交予被告幫忙還債，嗣於78年間經友人介
    紹，回臺南從事養雞及做雞隻防疫工作，每月除支付被告新
    臺幣（下同）20,000元以供家用外，並負擔長子周智隆、次
    子周智偉之生活教育費用。
  (三)原告因工作繁忙，被告每逢假日會到臺南與原告同住，而原
    告於春節期間或閒暇之時，亦會回夫家與家人團聚。遽被告
    自92年間起，經常無理取鬧，懷疑原告不守婦道，甚且曾在
    臺南縣六甲鄉菁埔村3鄰林鳳營460號即第三人陳文華居所指
    責原告不守婦道，對原告工作心情所造成之影響及精神虐待
    難謂不大，致夫妻間一直無法共營正常家庭生活。
  (四)再原告於94年間交付面額50,000元之支票乙紙予被告，請被
    告提示兌領後繳交車貸16,000元，餘額34,000元則允由被告
    支用，遽被告竟未經原告同意擅自從原告之皮包內拿取16,0
    00元，兩造因而發生爭執，迄今五年餘，兩造未再共同生活
    。
  (五)本件被告自92年間起，常誣指原告不守婦道，致原告因長期
    遭被告精神虐待下，兩造藉以營夫妻共同生活之誠摯相愛基
    礎盡失，兩造之婚姻已產生破綻，並分居迄今已逾五年，其
    婚姻確實難以維持，從而，原告依民法第1052條第1項第3款
    及同條第2項規定，請求判決離婚。
三、被告未於言詞辯論期日到場，亦未提出書狀作任何聲明或陳
    述。
四、得心證之理由：
  (一)按民法第1052條第1項第3款所謂不堪同居之虐待，係指與以
    身體上或精神上不可忍受之痛苦，致不堪繼續同居者而言，
    故夫妻之一方受他方之重大侮辱，如夫誣稱其妻與人通姦，
    使之感受精神上之痛苦致不堪繼續同居者，不得謂非不堪同
    居之虐待（參照最高法院23年上字第678號判例、69年度臺
    上字第2748號判決、76年度臺上字第605號判決）。
  (二)經查，原告主張兩造婚後，原告因夫家欠債，75年間曾前往
    酒店上班約三年，期間將所得悉數交予被告幫忙還債，嗣於
    78年間經友人介紹，回臺南從事養雞及做雞隻防疫工作，每
    月除支付被告新臺幣（下同）20,000元以供家用外，並負擔
    長子周智隆、次子周智偉之生活教育費用。原告因工作繁忙
    ，被告每逢假日會到臺南與原告同住，而原告於春節期間或
    閒暇之時，亦會回夫家與家人團聚。遽被告自92年間起，經
    常無理取鬧，懷疑原告不守婦道，甚且曾在臺南縣六甲鄉菁
    埔村3鄰林鳳營460號即第三人陳文華居所指責原告不守婦道
    ，對原告工作心情所造成之影響及精神虐待難謂不大，致夫
    妻間一直無法共營正常家庭生活。再原告於94年間交付面額
    50,000元之支票乙紙予被告，請被告提示兌領後繳交車貸16
    ,000 元，餘額34,000元則允由被告支用，遽被告竟未經原
    告同意擅自從原告之皮包內拿取16,000元，兩造因而發生爭
    執，迄今五年餘，兩造未再共同生活等情，業舉證人陳文華
    到庭證稱：「大約在二十年前經朋友介紹原告到我這邊來幫
    忙養雞，當時我是經營種雞場，負責孵育雞隻，我僱用原告
    幫我工作，原告在我這裡工作兩年，兩年以後我介紹原告去
    做雞隻的防疫工作，是原告自己做這個工作，僱用員工幫忙
    。」「（問：曾否與兩造同住過？）沒有，我沒有和兩造同
    住過。我自己住在林鳳營460號，我另外一間房子是林鳳營
    222號，我提供給兩造居住。被告在華航工作，星期六、日
    會來林鳳營222號與原告同住。至於平常上班時間被告都住
    在高雄。約自五、六年以前到現在被告就不曾再到林鳳營
    222號與原告同住了。」「（問：原告是否在78年間回臺南
    從事養雞及雞隻防疫工作，每月支付被告20,000元供家用，
    並負擔長子周智隆、周智偉之生活教育費？）在二十年前朋
    友介紹說原告在高雄沒有工作，希望來我這裡工作，我因為
    開設種雞場需要人手，所以我就僱用原告，原告就來住在林
    鳳營222號，兩年以後原告就自己到外面從事雞隻防疫的工
    作，我僱用原告每個月薪水給她24000元，我不清楚原告有
    沒有每月拿兩萬元給被告做家用，我沒有親眼看過，我只是
    曾經聽原告提起過被告來找原告，每個月會跟原告拿兩萬元
    ，但我沒有親眼看過，都是聽原告說的。兩造的兩個兒子的
    教育費用都是原告在支付，因為兩個兒子的助學貸款也是從
    原告的帳戶在扣繳，這件事情我知道。原告做雞隻防疫工作
    ，每個月可以收入多少我就不清楚了，但是這個工作有時須
    二十四小時工作，有時候就不必工作。」「（問：被告是否
    在假日會至臺南與原告同住？原告是否在春節或閒暇時會回
    夫家與被告團聚？）被告平日在華航工作周一至週五均住高
    雄，週六、週日會回林鳳營222號與原告同住，原告在春節
    或放假時會回被告在高雄的住所與被告同住。這種情形直到
    五年前左右，被告就不曾再到台南找原告，兩造就沒有互相
    聯絡了。」「（問：被告是否自92年間起，經常至原告居所
    「臺南縣六甲鄉菁埔村林鳳營222號」無理取鬧，誣指原告
    不守婦道，甚至在第三人陳文華位於林鳳營460號的住家亦
    如此指責原告？）確實有這個情形，有一次過年，原告外出
    作雞隻防疫的工作，剛好林鳳營222號房子鐵門壞掉，我請
    我兒子去顧門直到原告回家，我叫工人來修理發現鐵門上方
    有兩造的鞋子丟到鐵門上面還有一些雜物也丟到鐵門上面，
    兩造同住期間經常為了錢吵架，還有被告都會來指責原告不
    守婦道，在外面亂來，其實原告很認真工作，有時須二十四
    小時工作，原告的客戶大部分都是我介紹的，原告沒有不守
    婦道在外面亂來的情形。因為兩造常常吵架、打架，有時在
    林鳳營222號吵一吵又到我家來吵，我曾經告訴兩造如果要
    這樣吵架、打架我的房子不要讓你們住了，因為我是免費提
    供兩造居住的，兩造還把我的房子弄壞我也擔心會出事情才
    這樣告訴他們。」「（問：原告是否在94年間交付面額50,0
    00元支票一紙予被告，請被告兌領後代繳車貸16,000元，餘
    34,000元供被告花用？被告是否又擅自由原告皮包拿取16,0
    00元，致兩造發生爭執？）我沒有親眼看見兩造發生這件事
    ，我是聽原告說起有這件事情，因為被告拿了錢人就走了，
    原告到我家來抱怨，我告訴她如果缺錢我可以先借她。」「
    （問：兩造是否自94年間起因上開事件，致未共同生活，迄
    今已有五年多？）被告確實從五年多以前到現在就沒有再到
    林鳳營222號與原告同住了，原因是兩造經常為了錢還有被
    告誤會原告不守婦道的事情吵架，被告又偷拿了原告的錢，
    沒有還給原告，因為這些事，被告就沒有再到原告住所了。
    」「（問：兩造未共同生活的五年多期間，是否均無互動往
    來？）就我所知，被告從五年多以前就沒有再與原告聯絡，
    也沒有電話或書信的往來，也沒有再到林鳳營222號找原告
    ，至於原告有沒有再回高雄找被告我就不清楚了。」「（問
    ：請求訊問證人兩造吵架的原因是否大多因被告誤會原告不
    守婦道而引起？被告是否時常對原告無理取鬧？）確實是這
    樣。被告只要缺錢用就會來找原告要錢，原告沒有給他或給
    的不夠，被告就不高興就會罵人或亂吵，我也跟被告解釋原
    告不會不守婦道，但是被告就是不信，一直亂說。」等語（
    見本院99年12月9日言詞辯論筆錄），核與原告主張大致相
    符，足認被告確有在證人陳文華面前辱罵原告討客兄之情事
    ，惟被告指稱原告不守婦道，並未指明行為態樣，究難執被
    告之詞謂原告受有不堪同居之虐待。再者，原告主張75年間
    為償還夫家債務，至酒店上班約三年，期間將所得悉數交予
    被告幫忙還債云云，原告並無舉證以實其說，尚無從遽以原
    告之主張，即認原告此部份主張事實為真正。原告依民法第
    1052條第1項第3款之事由，請求離婚，於法即有未合，自難
    准許。
  (三)按夫妻之一方，有民法第1052條第1項10款以外之重大事由
    ，難以維持婚姻者，夫妻一方得請求離婚。但其事由應由夫
    妻一方負責者，僅他方得請求離婚，民法第1052條第2項定
    有明文。次按民法第1052條第2項規定，有同條第一項以外
    之重大事由，難以維持婚姻者，夫妻之一方得請求離婚。是
    否有難以維持婚姻之重大事由，判斷標準為婚姻是否已生破
    綻而無回復之希望，此不可由原告已喪失維持婚姻意欲之主
    觀面加以認定，而應依客觀的標準，即難以維持婚姻之事實
    ，是否已達於倘處於同一境況，任何人均將喪失維持婚姻希
    望之程度以決之（參照最高法院87年度臺上字第1304號判決
    ）。又民法第1052條第2項所稱「有前項以外之重大事由，
    難以維持婚姻者」，係抽象的、概括的離婚事由，此乃緣於
    民國74年修正民法親屬編時，為因應實際需要，參酌各國立
    法例，導入破綻主義思想所增設。但其事由應由夫妻一方負
    責者，僅他方得請求離婚，是其所採者為消極破綻主義精神
    ，而非積極破綻主義。關於「難以維持婚姻之重大事由」，
    其判斷之標準為婚姻是否已生破綻而無回復之希望。而婚姻
    是否已生破綻無回復之希望，則應依客觀之標準，即難以維
    持婚姻之事實，是否已達於倘處於同一境況，任何人均將喪
    失維持婚姻意欲之程度而定。至於同條項但書所規定「難以
    維持婚姻之重大事由應由夫妻之一方負責者，僅他方得請求
    離婚」，乃因如肯定有責配偶之離婚請求，無異承認恣意離
    婚，破壞婚姻秩序，且有背於道義，尤其違反自己清白（
    clean ha nds)  之法理，有欠公允，同時亦與國民之法感
    情及倫理觀念不合，因而採消極破綻主義。倘該重大事由，
    夫妻雙方均須負責時，應比較衡量雙方之有責程度，僅責任
    較輕之一方得向責任較重之他方請求離婚，如有責程度相同
    時，雙方均得請求離婚，始屬公允，是責任較重之一方應不
    得向責任較輕之之他方請求離婚（參照最高法院94年度臺上
    字第115號判決）。
  (四)查，兩造於94年間因金錢問題發生爭執，致未共同生活，迄
    今五年餘，兩造未再共同生活，期間均無互動往來，足見兩
    造間之夫妻情誼已蕩然無存，而無法再為復合，客觀上兩造
    共同生活所需誠擎的互敬互愛之基礎已不復存在，應認為兩
    造婚姻已生破綻。又審酌上開兩造婚姻破裂事由之發生，係
    兩造個性、觀念不同，長期無法溝通、容忍、讓步，加以被
    告經常用言語辱罵原告，堪認兩造婚姻破裂之事由，可歸責
    於兩造，惟被告應負較大之可責性，原告可責性較輕，參諸
    前開說明，原告自得請求判決離婚，則原告依民法第1052條
    第2項難以維持婚姻之重大事由，請求判決離婚，依法並無
    不合，應予准許。
五、本件訴訟費用應由被告負擔。經查，原告支出第一審訴訟費
    用（裁判費）3,000元，應由被告負擔，爰確定如主文第二
    項所示。
中    華    民    國    99    年    12    月    23    日
                  家事法庭    法  官  鄭  彩  鳳
以上正本係照原本作成。
如對本判決上訴，須於判決送達後20日內向本院提出上訴狀。如
委任律師提起上訴者，應一併繳納上訴審裁判費。
中    華    民    國    99    年    12    月    23    日
                              書記官   陳  世  明

司法院資訊處製作；財團法人民間司法改革基金會備份。
